臺灣高等法院臺中分院刑事判決　　　　　　　　　九十一年度上更(一)字第三一三號
　　　上　訴　人　臺灣南投地方法院檢察署檢察官
　　　被　　　告　甲○○
　　　選任辯護人　徐永城律師
右上訴人因被告貪污治罪條例案件，不服台灣南投地方法院八十九年度訴字第四四二
號中華民國九十年六月二十一日第一審判決（起訴案號：台灣南投地方法院檢察署八
十九年度偵字第二八五九、三八一五號），提起上訴，判決後，經最高法院發回更審
，本院判決如左：
      主　  文
原判決關於甲○○部分撤銷。
甲○○共同連續依據法令從事公務之人員，利用職務上之機會，詐取財物，處有期徒
刑柒年肆月，褫奪公權貳年。
      事  　實
一、甲○○係南投縣國姓鄉南港村村長，負責辦理該村九二一震災有關村民住屋全倒
    、半倒慰助金及未經安置人口自行租屋租金補助之申請、勘驗及認定九二一地震
    時受災戶確實居住情形等相關業務，屬依據法令從事公務之人員。羅應章為甲○
    ○之岳父，羅榮聘、羅華聘為羅應章之子即甲○○之妻舅。羅應賢為甲○○之姨
    丈，羅堯聘、羅舜聘、羅極聘、羅文聘、羅興聘均為羅應賢之子即甲○○之表兄
    弟。台灣中部地區於八十八年九月二十一日發生大地震，政府即於同年月二十五
    日發布緊急命令，有效期間為八十八年九月二十五日起至八十九年三月二十四日
    止。甲○○明知依規定九二一震災受災戶住屋全倒、半倒者，其救助、慰問金及
    未經安置人口自行租屋租金補助之發給對象，以災前戶籍登記為準，且須實際居
    住於受災屋之現住戶，由戶長或現住人具領，未居住於受災毀損住屋者，不予發
    給；如未設籍而有實際居住之事實者，得以切結書由村、里長認定後申領，甲○
    ○亦明知羅榮聘、羅華聘（實際居住於南投縣國姓鄉○○路七十一之二十號）戶
    籍早已遷入南投縣國姓鄉○○路九八號；羅應賢、羅堯聘（實際居住於南投縣國
    姓鄉○○路七十一之十五號）、羅極聘、羅文聘、羅興聘戶籍已遷入南投縣國姓
    鄉○○路一Ｏ三之二號，羅舜聘之戶籍已遷入南投縣國姓鄉○○路○段二ＯＯ號
    ，羅應章、羅應賢分別所有之南投縣國姓鄉長石巷五十六號及六十號房屋，僅供
    養鹿場使用，且明知九二一地震時羅榮聘及廖秀針、羅瑞燕、羅雅珮、羅文裕、
    羅應章、徐阿竹；羅華聘及王仙遙、羅奕辰、羅奕宏、羅文均等人均未居住於國
    姓鄉南港村長石巷五十六號房屋；羅應賢及羅陳金妹；羅堯聘及羅春花、羅燮胤
    、羅胤平、羅芳怡；羅極聘及邱月霞、羅芳玉、羅燮朋；羅文聘，羅興聘及劉玲
    茹，羅舜聘等人均未居住於國姓鄉長石巷六十號，而上開國姓鄉南港村長石巷五
    十六、六十號之房屋，因九二一地震遭土石掩埋完全倒塌，詎甲○○與羅榮聘、
    羅華聘、羅應賢、羅堯聘、羅舜聘、羅極聘、羅文聘、羅興聘等人（下稱羅榮聘
    等八人，已判決確定）竟共同連續意圖為羅榮聘等八人不法所有，共同基於利用
    職務上機會，詐取財物及對於職務上掌管文書之公務員登載不實及使公務員登載
    不實之概括犯意聯絡，先由羅榮聘等八名未實際居住於南投縣國姓鄉長石巷五十
    六號及六十號房屋之人提出慰助金、租金補助申請，由國姓鄉南港村村幹事李文
    森至現場勘查，李文森即依據羅榮聘等八人所提供不實受災戶長、受災人口住於
    上址之資料，填載上開南投縣國姓鄉長石巷五十六號及六十號房屋已遭砂石掩埋
    ，致不能修復，受災戶長分別為羅榮聘（受災人口羅榮聘、廖秀針、羅應章）、
    羅華聘（受災人口羅華聘）、羅應賢（受災人口羅應賢、羅陳金妹）、羅堯聘（
    受災人口羅堯聘、劉春花、羅燮胤、羅燮平、羅芳怡）、羅舜聘（受災人口羅舜
    聘、郭麗惠、羅燮龍、羅燮霖、羅于庭）、羅極聘（受災人口羅極聘、邱月霞、
    羅芳玉、羅燮朋）、羅文聘（受災人口羅文聘）、羅興聘（受災人口羅興聘、劉
    玲茹）之住屋災害勘查報表八份，並利用甲○○身為村長具有審核、證明居住事
    實之機會，而與甲○○共同為如下之於緊急命令期間詐領賑災慰助金、租金補助
    款項之犯行，均足以生損害於政府核發慰助金、租金補助之正確性、公平性及增
    加政府財政支出之負擔：
　１、羅榮聘於八十八年十月十八日出具內容為於九二一地震時，羅榮聘、廖秀針、
      羅應章確實居住於南投縣國姓鄉南港村十二鄰長石巷五十六號無誤之不實切結
      書、戶籍謄本、國姓農會000000000號羅榮聘之活期儲蓄存款存摺封
      面影本、電號00000000000號八十八年七月九日至同年九月九日之
      電費收據，經由甲○○於羅榮聘所填寫出具而由甲○○在其職務上所製作完成
      不實之確實居住切結書上簽章證明，以虛偽表示切結書內所載上開人口於九二
      一大地震時住於上址，連同前開住屋災害勘查報表由甲○○核章後，憑以向國
      姓鄉公所提出申領全倒慰助金二十萬元，行使該不實登載之確實居住切結書及
      行使該使村幹事李文森不實登載之住屋災害勘查報表，致使該國姓鄉公所僅作
      書面審核之不知情承辦公務員陷於錯誤後，造具國姓鄉九二一大地震住屋全倒
      慰助金轉帳清冊，並據以核發房屋全倒慰助金新台幣（下同）二十萬元予羅榮
      聘，於同年十月二十五日將賑災款項二十萬元匯入羅榮聘上開國姓鄉農會存款
      戶內，使羅榮聘受有二十萬元之不法利益。羅榮聘又於八十八年十一月二十七
      日出具九二一震災戶請領租金補助申請表及羅榮聘、廖秀針、羅瑞燕、羅雅珮
      、羅文裕、羅應章、徐阿竹於九二一地震時確實居住於國姓鄉十港村十二鄰長
      石巷五十六號之不實內容之切結書、戶籍謄本、國姓鄉南港村十二鄰長石巷五
      六號為房屋所有權人羅榮聘持有之切結書、國姓鄉農會存摺封面、電號000
      00000000號電錶八十八年七月九日至同年九月九日之電費收據，經甲
      ○○於羅榮聘所填寫出具而由甲○○在其職務上所製作完成不實之確實居住切
      結書上簽章證明，以虛偽表示切結書內所載上開人口於九二一大地震時住於上
    址，向國姓鄉公所申請七人份之租金補助金，行使該不實登載之確實居住切結
      書，致使該公所僅作書面審核之不知情承辦公務員陷於錯誤後，造具國姓鄉九
      二一大地震住屋災害未經安置人口自行租屋租金補助發放清冊，於八十九年一
      月二十日將賑災款項十萬八千元匯入上開羅榮聘帳戶內；又於八十九年二月二
      日將賑災款項十四萬四千元款項匯入上開國姓鄉農會存戶內，使羅榮聘受有二
      十五萬二千元之不法利益。
　２、羅華聘於八十八年十月二十六日出具內容為於九二一地震時，羅華聘、王仙遙
      、羅奕辰、羅奕宏、羅文均確實居住於南投縣國姓鄉南港村十二鄰長石巷五十
      六號無誤之不實切結書、戶籍謄本、國姓農會000000000號羅華聘之
      活期儲蓄存款存摺封面影本，經由甲○○於羅華聘所填寫出具而由甲○○在其
      職務上所製作完成不實之確實居住切結書上簽章證明，以虛偽表示切結書內所
      載上開人口於九二一大地震時住於上址，連同前開住屋災害勘查報表由甲○○
      核章後，憑以向國姓鄉公所提出申領全倒慰助金二十萬元，行使該不實登載之
      確實居住切結書及行使該使村幹事李文森不實登載之住屋災害勘查報表，致使
該國姓鄉公所僅作書面審核之不知情承辦公務員陷於錯誤後，造具國姓鄉九二
      一大地震住屋全倒慰助金轉帳清冊，並據以核發房屋全倒慰助金新台幣（下同
      ）二十萬元予羅華聘，於同年十一月十日將賑災款項二十萬元匯入羅華聘上開
      國姓鄉農會存款戶內，使羅華聘受有二十萬元慰助金之不法利益。又於八十八
      年十一月十九日出具九二一震災戶請領租金補助申請表及羅華聘、王仙遙、羅
      奕辰、羅亦宏、羅文均於九二一地震時確實居住於國姓鄉十港村十二鄰長石巷
      五十六號之不實內容之切結書、戶籍謄本、國姓鄉南港村十二鄰長石巷五六號
      為房屋所有權人羅華聘持有之切結書、國姓鄉農會存摺封面、電號00000
      000000號電錶八十八年七月九日至同年九月九日之電費收據，經甲○○
      於羅華聘所填寫出具而由甲○○在其職務上所製作完成不實之確實居住切結書
      上簽章證明，以虛偽表示切結書內所載上開人口於九二一大地震時住於上址，
      向國姓鄉公所申請租金補助金，行使該不實登載之確實居住切結書，致使該公
      所僅作書面審核之不知情承辦公務員陷於錯誤後，造具國姓鄉九二一大地震住
      屋災害未經安置人口自行租屋租金補助發放清冊，於八十九年一月二十日將賑
      災款項十八萬元匯入上開羅華聘帳戶內，使羅華聘受有十八萬元租金補助金之
      不法利益。
　３、羅應賢於八十八年十月十八日出具內容為於九二一地震時，羅應賢、羅陳金妹
      確實居住於南投縣國姓鄉南港村十二鄰長石巷六十號無誤之不實切結書、戶籍
      謄本、國姓農會000000000號羅應賢之活期儲蓄存款存摺封面影本、
      電號00000000000號電錶八十八年三月月十二日至同年五月十一日
      之電費收據，經由甲○○於羅應賢所填寫出具而由甲○○在其職務上所製作完
      成不實之確實居住切結書上簽章證明，以虛偽表示切結書內所載上開人口於九
      二一大地震時住於上址，連同前開住屋災害勘查報表由甲○○核章後，憑以向
      國姓鄉公所提出申領全倒慰助金二十萬元，行使該不實登載之確實居住切結書
      及行使該使村幹事李文森不實登載之住屋災害勘查報表，致使該國姓鄉公所僅
      作書面審核之不知情承辦公務員陷於錯誤後，造具國姓鄉九二一大地震住屋全
      倒慰助金轉帳清冊，並據以核發房屋全倒慰助金新台幣（下同）二十萬元予羅
      應賢，於八十八年十月二十五日將賑災款項二十萬元匯入羅應賢上開國姓鄉農
      會存款戶內，使羅應賢受有二十萬元慰助金之不法利益。又於八十八年十一月
      十八日出具九二一震災戶請領租金補助申請表及羅應賢、羅陳妹於九二一地震
      時確實居住於國姓鄉南港村十二鄰長石巷六十號之不實內容之切結書、戶籍謄
      本、國姓鄉南港村十二鄰長石巷六十號為房屋所有權人應賢持有之切結書、國
      姓鄉農會存摺封面、電號00000000000號電錶八十八年三月十二日
      至同年五月十一日之電費收據，經甲○○於羅應賢所填寫出具而由甲○○在其
      職務上所製作完成不實之確實居住切結書上簽章證明，以虛偽表示切結書內所
      載上開人口於九二一大地震時住於上址，向國姓鄉公所申請租金補助金，行使
      該不實登載之確實居住切結書，致使該公所僅作書面審核之不知情承辦公務員
      陷於錯誤後，造具國姓鄉九二一大地震住屋災害未經安置人口自行租屋租金補
      助發放清冊，於八十八年十二月十六日將賑災款項七萬二千元匯入上開羅應賢
      帳戶內，使羅應賢受有七萬二千元之租金補助金不法利益。
　４、羅堯聘於八十八年十一月一日出具內容為於九二一地震時，羅堯聘、劉春花、
      羅燮胤、羅燮平、羅芳怡確實居住於南投縣國姓鄉南港村十二鄰長石巷六十號
      無誤之不實切結書、戶籍謄本、國姓農會000000000號羅堯聘之活期
      儲蓄存款存摺封面影本，經由甲○○於羅堯聘所填寫出具而由甲○○在其職務
      上所製作完成不實之確實居住切結書上簽章證明，以虛偽表示切結書內所載上
      開人口於九二一大地震時住於上址，連同前開住屋災害勘查報表由甲○○核章
      後，憑以向國姓鄉公所提出申領全倒慰助金二十萬元，行使該不實登載之確實
      居住切結書及行使該使村幹事李文森不實登載之住屋災害勘查報表，致使該國
      姓鄉公所僅作書面審核之不知情承辦公務員陷於錯誤後，造具國姓鄉九二一大
      地震住屋全倒慰助金轉帳清冊，並據以核發房屋全倒慰助金新台幣（下同）二
      十萬元予羅堯聘，於八十八年十一月十日將賑災款項二十萬元匯入羅堯聘上開
      國姓鄉農會存款戶內，使羅堯聘受有二十萬元慰助金之不法利益。又於八十八
      年十一月十九日出具九二一震災戶請領租金補助申請表及羅堯聘、劉春花、羅
      燮胤、羅燮平、羅芳治於九二一地震時確實居住於國姓鄉南港村十二鄰長石巷
      六十號之不實內容之切結書、戶籍謄本、國姓鄉南港村十二鄰長石巷六十號為
      房屋所有權人羅堯聘持有之切結書、國姓鄉農會存摺封面、電號000000
      00000號電錶八十七年十一月十日至八十八年一月七日之電費收據，經甲
      ○○於羅堯聘所填寫出具而由甲○○在其職務上所製作完成不實之確實居住切
      結書上簽章證明，以虛偽表示切結書內所載上開人口於九二一大地震時住於上
      址，向國姓鄉公所申請租金補助金，行使該不實登載之確實居住切結書，致使
      該公所僅作書面審核之不知情承辦公務員陷於錯誤後，造具國姓鄉九二一大地
      震住屋災害未經安置人口自行租屋租金補助發放清冊，於八十九年一月二十日
      將賑災款項十八萬元匯入上開羅堯聘帳戶內，使羅堯聘受有十八萬元之租金補
      助金不法利益。
　５、羅舜聘於八十八年十一月一日出具內容為於九二一地震時，羅舜聘、郭麗惠、
      羅燮龍、羅燮霖、羅于庭確實居住於南投縣國姓鄉南港村十二鄰長石巷六十號
      無誤之不實切結書、戶籍謄本、國姓農會000000000號羅舜聘之活期
      儲蓄存款存摺封面影本，經由甲○○於羅舜聘所填寫出具而由甲○○在其職務
      上所製作完成不實之確實居住切結書上簽章證明，以虛偽表示切結書內所載上
      開人口於九二一大地震時住於上址，連同前開住屋災害勘查報表由甲○○核章
      後，憑以向國姓鄉公所提出申領全倒慰助金二十萬元，行使該不實登載之確實
      居住切結書及行使該使村幹事李文森不實登載之住屋災害勘查報表，致使該國
      姓鄉公所僅作書面審核之不知情承辦公務員陷於錯誤後，造具國姓鄉九二一大
      地震住屋全倒慰助金轉帳清冊，並據以核發房屋全倒慰助金新台幣（下同）二
      十萬元予羅舜聘，於八十八年十一月十日將賑災款項二十萬元匯入羅舜聘上開
      國姓鄉農會存款戶內，使羅舜聘受有二十萬元慰助金之不法利益。又於八十八
      年十一月十九日出具九二一震災戶請領租金補助申請表及羅舜聘、郭麗惠、羅
      燮龍、羅燮霖、羅于庭於九二一地震時確實居住於國姓鄉南港村十二鄰長石巷
      六十號之不實內容之切結書、戶籍謄本、國姓鄉南港村十二鄰長石巷六十號為
      房屋所有權人羅舜聘持有之切結書、國姓鄉農會存摺封面、電號000000
      00000號電錶八十八年一月七日至同年三月十二日之電費收據，經甲○○
      於羅舜聘所填寫出具而由甲○○在其職務上所製作完成不實之確實居住切結書
      上簽章證明，以虛偽表示切結書內所載上開人口於九二一大地震時住於上址，
      向國姓鄉公所申請租金補助金，行使該不實登載之確實居住切結書，致使該公
      所僅作書面審核之不知情承辦公務員陷於錯誤後，造具國姓鄉九二一大地震住
      屋災害未經安置人口自行租屋租金補助發放清冊，於八十九年一月二十日將賑
      災款項十八萬元匯入上開羅舜聘帳戶內，使羅舜聘受有十八萬元之租金補助金
      不法利益。
　６、羅極聘於八十八年十一月一日出具內容為於九二一地震時，羅極聘、邱月霞、
      羅芳玉、羅燮朋確實居住於南投縣國姓鄉南港村十二鄰長石巷六十號無誤之不
      實切結書、戶籍謄本、國姓農會000000000號羅極聘之活期儲蓄存款
      存摺封面影本，經由甲○○於羅極聘所填寫出具而由甲○○在其職務上所製作
      完成不實之確實居住切結書上簽章證明，以虛偽表示切結書內所載上開人口於
      九二一大地震時住於上址，連同前開住屋災害勘查報表由甲○○核章後，憑以
      向國姓鄉公所提出申領全倒慰助金二十萬元，行使該不實登載之確實居住切結
      書及行使該使村幹事李文森不實登載之住屋災害勘查報表，致使該國姓鄉公所
      僅作書面審核之不知情承辦公務員陷於錯誤後，造具國姓鄉九二一大地震住屋
      全倒慰助金轉帳清冊，並據以核發房屋全倒慰助金新台幣（下同）二十萬元予
      羅極聘，於八十八年十一月十日將賑災款項二十萬元匯入羅極聘上開國姓鄉農
      會存款戶內，使羅極聘受有二十萬元慰助金之不法利益。又於八十八年十一月
      十九日出具九二一震災戶請領租金補助申請表及羅極聘、邱月霞、羅芳玉、羅
      燮朋於九二一地震時確實居住於國姓鄉南港村十二鄰長石巷六十號之不實內容
      之切結書、戶籍謄本、國姓鄉南港村十二鄰長石巷六十號為房屋所有權人羅極
      聘持有之切結書、國姓鄉農會存摺封面、電號00000000000號電錶
      八十八年三月十二日至同年五月十一日之電費收據，經甲○○於羅極聘所填寫
      出具而由甲○○在其職務上所製作完成不實之確實居住切結書上簽章證明，以
      虛偽表示切結書內所載上開人口於九二一大地震時住於上址，向國姓鄉公所申
      請四人份之租金補助金，行使該不實登載之確實居住切結書，致使該公所僅作
      書面審核之不知情承辦公務員陷於錯誤後，造具國姓鄉九二一大地震住屋災害
      未經安置人口自行租屋租金補助發放清冊，於八十九年一月二十日將賑災款項
      十四萬四千元匯入上開羅極聘帳戶內，使羅極聘受有十四萬四千元租金補助金
      之不法利益。
　７、羅文聘於八十八年十一月一日出具內容為於九二一地震時，羅文聘本人確實居
      住於南投縣國姓鄉南港村十二鄰長石巷六十號無誤之不實切結書、戶籍謄本、
      國姓農會000000000號羅文聘之活期儲蓄存款存摺封面影本，經由甲
      ○○於羅文聘所填寫出具而由甲○○在其職務上所製作完成不實之確實居住切
      結書上簽章證明，以虛偽表示切結書內所載上開人口於九二一大地震時住於上
      址，連同前開住屋災害勘查報表由甲○○核章後，憑以向國姓鄉公所提出申領
      全倒慰助金二十萬元，行使該不實登載之確實居住切結書及行使該使村幹事李
      文森不實登載之住屋災害勘查報表，致使該國姓鄉公所僅作書面審核之不知情
      承辦公務員陷於錯誤後，造具國姓鄉九二一大地震住屋全倒慰助金轉帳清冊，
      並據以核發房屋全倒慰助金新台幣（下同）二十萬元予羅文聘，於八十八年十
      一月十日將賑災款項二十萬元匯入羅文聘上開國姓鄉農會存款戶內，使羅文聘
      受有二十萬元慰助金之不法利益。又於八十八年十一月十九日出具九二一震災
      戶請領租金補助申請表及羅文聘於九二一地震時確實居住於國姓鄉南港村十二
      鄰長石巷六十號之不實內容之切結書、戶籍謄本、國姓鄉南港村十二鄰長石巷
      六十號為房屋所有權人羅文聘持有之切結書、國姓鄉農會存摺封面、電號00
      000000000號電錶八十八年五月十一日至同年七月九日之電費收據，
      經甲○○於羅文聘所填寫出具而由甲○○在其職務上所製作完成不實之確實居
      住切結書上簽章證明，以虛偽表示切結書內所載上開人口於九二一大地震時住
      於上址，向國姓鄉公所申請租金補助金，行使該不實登載之確實居住切結書，
      致使該公所僅作書面審核之不知情承辦公務員陷於錯誤後，造具國姓鄉九二一
      大地震住屋災害未經安置人口自行租屋租金補助發放清冊，於八十九年一月二
      十日將賑災款項三萬六千元匯入上開羅文聘帳戶內，使羅文聘受有三萬六千元
      之租金補助金不法利益。
　８、羅興聘於八十八年十一月一日出具內容為於九二一地震時，羅興聘、劉玲茹確
      實居住於南投縣國姓鄉南港村十二鄰長石巷六十號無誤之不實切結書、戶籍謄
      本、國姓農會000000000號羅興聘之活期儲蓄存款存摺封面影本，經
      由甲○○於羅興聘所填寫出具而由甲○○在其職務上所製作完成不實之確實居
      住切結書上簽章證明，以虛偽表示切結書內所載上開人口於九二一大地震時住
      於上址，連同前開住屋災害勘查報表由甲○○核章後，憑以向國姓鄉公所提出
      申領全倒慰助金二十萬元，行使該不實登載之確實居住切結書及行使該使村幹
      事李文森不實登載之住屋災害勘查報表，致使該國姓鄉公所僅作書面審核之不
      知情承辦公務員陷於錯誤後，造具國姓鄉九二一大地震住屋全倒慰助金轉帳清
      冊，並據以核發房屋全倒慰助金新台幣（下同）二十萬元予羅興聘，於八十八
      年十一月十日將賑災款項二十萬元匯入羅興聘上開國姓鄉農會存款戶內，使羅
      興聘受有二十萬元慰助金之不法利益。又於八十八年十一月十九日出具九二一
      震災戶請領租金補助申請表及羅興聘、劉玲茹於九二一地震時確實居住於國姓
      鄉南港村十二鄰長石巷六十號之不實內容之切結書、戶籍謄本、國姓鄉南港村
      十二鄰長石巷六十號為房屋所有權人羅興聘持有之切結書、國姓鄉農會存摺封
      面、電號00000000000號電錶八十八年七月九日至同年九月九日之
      電費收據，經甲○○於羅興聘所填寫出具而由甲○○在其職務上所製作完成不
實之確實居住切結書上簽章證明，以虛偽表示切結書內所載上開人口於九二一
      大地震時住於上址，向國姓鄉公所申請租金補助金，行使該不實登載之確實居
      住切結書，致使該公所僅作書面審核之不知情承辦公務員陷於錯誤後，造具國
      姓鄉九二一大地震住屋災害未經安置人口自行租屋租金補助發放清冊，於八十
      九年一月二十日將賑災款項七萬二千元匯入上開羅興聘帳戶內，使羅興聘受有
      七萬二千元之租金補助金不法利益。
二、案經法務部調查局南投縣調查站移送及台灣南投地方法院檢察署檢察官偵查起訴
    。
      理　  由
一、訊據被告甲○○矢口否認有右揭犯行，於審理中辯稱：我係依法辦理本件慰助金
    及租金之申請，並無利用職務上之機會詐取財物及圖利之行為。九二一地震發生
    ，伊為南港村長，有四十二位村民遭活埋下落不明。我為了村民不眠不休，從事
    救災，各級長官亦相當關心，指示從寬處理。我遵照上級指示，於救災告一段落
    後，對村民申請慰助金及租金部分，均一視同仁採相同標準從寬認定補助。且政
    府對於九二一地震如何補助及補助標準經多次修正，內容略有不同。又所謂「有
    實際居住於受災屋之事實」之認定，係由申請人出具切結書後委由村長認定之，
    而「實際居住」之標準缺乏明文，係委由村長認定之。國姓鄉鄉長於八十八年十
    月二十二日會議記錄第七交換意見曾裁示「（石門村長朱春夏提問申請人有樓房
    ，另山上有房子如何處理？）房子尚有灶、床、有門牌號碼、有戶口並立切結書
    即要准。」「住戶來來去去，由村長認定。」，我係依鄉長指示，從寬認定居住
    事實之標準。羅應章父子等三人及羅應賢父子等六人取得慰助金及租金補助後，
    我分文未得，何來利用職務上之機會詐取財物。九二一地震被告之住屋亦遭相當
    程度之毀損，被告如有心利用職務詐取財物，自可認定自己住屋半倒申請慰助金
    。又居住於村內之被告家族，另有林福峰等十七戶，但經被告認定為半倒者僅林
    偵遠、林福基、林發生等三戶，足認被告甲○○並無利用職務上機會詐取財物之
    主觀犯意。被告辯護人則為被告辯以：依內政部八十八年九月三十日台（八八）
    內社字第八八八二三○七號函、內政部八十八年十月一日台（八八）內社字第八
    八八二三三九號函、行政院九二一震災災後重建推動委員會八十八年十月十四日
    問題與答案(十)一○一四之一及二、八十八年十一月五日建委社字第一二七二號函
    、國姓鄉鄉長於八十八年十月二十二日上午八時四十五分國姓鄉九二一大地震住
    屋災害送件、審核作業協調會議紀錄第七交換意見之裁示、等內容，可知九二一
    震災受災戶申請慰助金及租金補助之災民如均有居住災屋之事實者，即使同一住
    屋內已分別設籍二戶以上，或雖未設籍於該戶內，仍可以切結書經由村、里長認
    定申領，內政部於本次地震發生之初期所頒布之前開函令，僅泛稱係以災前戶籍
    登記且實際居住於受災屋者為發放慰助金之標準，然對於村長應如何認定住戶有
    「實際居住」之標準，則乏明文規定，本件共同被告羅榮聘等八人係於八十八年
    十月十八日至同年十一月一日提出慰助金之申請，故審查本件慰助金之申請自應
    適用該申請日期前之前揭行政函示結論辦理，而本件申請時之函令規定對於何謂
    「有實際居住之事實」此點，既乏具體闡明之規定，而係完全委由村長認定，故
    被告甲○○依據其對共同被告羅榮聘等家人確有在前開受災屋養鹿居住之認知，
    依伊等所出具之切結書憑以核章送辦既未違其擔任村長認定之權限範圍，自無所
    謂利用職務上之機會詐取財物可言云云。
二、惟查：
（一）按九二一震災受災戶住屋全倒、半倒者，其救助金、慰問金及租金補助之發給
      對象，以災前戶籍登記為準，且實際居住於受災屋之現住戶，由戶長或現住人
      具領，未居住於受災毀損住屋者，不予發給之情事，有內政部八十八年九月三
      十日台（八八）內社字第八八八二三０七號函在卷足稽，可見領取慰助金者，
      自須為災前戶籍登記且實際居住於受災屋之現住戶，始足當之。又所稱實際居
      住之事實，係指經常居住於該住屋並有住宿及炊食等事實之謂，且所謂居住事
      實之認定，係指以久住之意思經常居住該處所之長期居住受災戶家戶而言，亦
      有行政院九二一震災災後重建推動委員會社會組八十八年十一月十二日（八八
      ）建委社字第一二二七號、十二月十五日（八八）建委社字第三一００號書函
      可憑。再者，依內政部八十八年十月一日台（八八）內社字第八八八二三三九
      號函、行政院九二一震災災後重建推動委員會八十八年十月十四日問題與答案
      (十)一○一四之一及二、八十八年十一月五日建委社字第一二七二號函示雖分別
      載明：「受災戶住屋全倒、半倒者，其救助金、慰問金及租金補助之發給對象
      ，以災前戶籍登記為準，且實際居住於受災屋之現住戶，由戶長或現住人具領
      ，未居住於受災毀損住屋者，不予發給；至如未設籍而有實際居住之事實者，
      得以切結書由村、里長認定後申領」、「一○一四之一號（問）住屋內比分別
      設籍二戶以上，且均有居住之事實，慰助金是否可按護籍登記之戶數發放？（
      答）住屋內比分別設籍二戶以上，且均有居住之事實，慰助金可按戶籍登記之
      戶數發放」、「一○一四之二號（問）住屋內雖有二戶以上，且均有實際居住
      之事實，惟僅有一戶設籍，其餘未設籍之戶可否請領慰助金？（答）住屋內雖
      有二戶以上，然僅有一戶設籍，其餘未設籍有有實際居住之事實之住戶，得以
      切結書由村里長認定後申領」、「：有關住屋所有權人或與其共同居住人口之
      親屬規定，除文中列舉者外，其餘住屋所有權人之親屬，倘災前於災屋確有實
      際居住之事實，可由房屋所有權人及其親屬立且結書，經村、里長或村、里幹
      事證明後，由鄉、鎮、市（區）公所依權責核定後發給租金補助」等語（原審
      卷第一二九至第一三一頁，本院卷第五十四頁），然經核前開歷次內政部函釋
      及行政院九二一震災災後重建推動委員會書函、問題與答案等行政釋示，足認
      九二一震災慰助金、租金補助之發放標準中，不論修正前、後，均以申領人有
      「實際居住」受災屋為前提，前揭行政機關函釋並無何等標準矛盾不一或令人
      難以依循之情況，被告辯護人為被告上開所辯，已難憑採。
（二）本件共同被告甲○○、羅榮聘、羅華聘、羅應賢、羅堯聘、羅舜聘、羅極聘、
      羅文聘、羅興聘等人對右揭請領全倒慰助金、未經安置人口自行租屋租金補助
      ，經甲○○於確實居住切結書上認定簽章後，向國姓鄉公所核發款項之事實，
      均坦承不諱，並有國姓鄉九二一大地震住屋災害未經安置人口自行租屋租金補
      助發放清冊、住屋全倒慰助金轉帳清冊、南投縣國姓鄉南港村住屋災害勘查報
      表、確實居住切結書、戶籍謄本、國姓鄉農會羅榮聘、羅華聘、羅應賢、羅堯
      聘、羅舜聘、羅極聘、羅文聘、活期儲蓄存款存摺影本、台灣電力公司電費收
      據、九二一震災戶請領租金補助申請表、切結書等件可憑（附於偵字第二八五
      九號偵查卷第六四至二０四頁）。
（三）就共同被告羅榮聘等八人向南投縣國姓鄉公所申領慰助金、租金補助時，渠等
      所提受災屋內戶長及親屬是否有確實居住於南投縣國姓鄉長石巷五十六號及六
      十號房屋乙節，本院查：
      １、羅應章、徐阿竹、羅榮聘、廖秀針、羅瑞燕、羅雅珮原住南港村長石巷五
      六號，於七十七年二月三日遷入南港路七八之二號（七十七年六月七日門牌整
      編為同路九八號）；羅文裕於七十八年七月十七日出生即設籍於南港路九八號
      。羅榮聘並於八十年五月十八日另立新戶，亦有戶口名簿、戶籍謄本可憑（見
      偵字第二八五九號卷第七五、二二五頁、原審卷第一一三頁）。羅華聘、王仙
      遙、羅奕辰、羅奕宏均原住南港村長石巷五六號，於八十八年六月一日住址變
      更；羅文均於八十八年八月三十一日出生即設址於國姓鄉○○路九八號，此亦
      有戶籍謄本可憑（見同上偵查卷第二二五、二二六頁）。羅應賢、羅陳金妹、
      羅堯聘、劉春花、羅燮胤、羅燮平妹原住於長石巷六十號，於八十年一月三十
      日遷至南港路一０三之二號；羅芳怡於八十年八月五日出生即設籍南港路一０
      三之二號。此有戶籍謄本、戶口名簿可憑（見偵字第二八五九號卷第八三、八
      四、八八、一三０、一三六、二三一、二三三頁）羅舜聘、郭麗惠原住長石巷
      六十號，於八十年一月三十日即隨戶長「羅應賢」遷入國姓鄉○○路一○三之
      二號，並於八十八年七月八日創立新戶；嗣於八十八年七月十二日遷入國姓鄉
      ○○路○段二○○號。羅燮龍、羅燮霖、羅于庭均未曾設籍於長石巷六十號。
      羅極聘、邱月霞、羅芳玉、羅燮朋原住南港村長石巷六十號，於八十年一月三
      十日隨戶長「羅應賢」遷入國姓鄉○○路一○三之二號，並於八十八年七月八
      日創立新戶。羅文聘原住南港村長石巷六十號，於八十年一月三十日隨戶長「
      羅應賢」遷入國姓鄉○○路一○三之二號，並於八十八年七月八日創立新戶。
      羅興聘原住南港村長石巷六十號，於八十年一月三十日隨戶長「羅應賢」遷入
      國姓鄉○○路一○三之二號，於八十五年一月九日與劉茹玲結婚，劉茹玲即設
      籍於南港路一０三之二號，並於八十八年七月八日創立新戶，以上有戶口名簿
      、戶籍謄本可憑（見同上偵查卷第九一、九五、一三六、一三七、一三八、二
      二七、二二九二三０、二三四頁）。羅應章、徐阿竹、羅榮聘、廖秀針、羅瑞
      燕、羅雅珮、羅華聘、王仙遙、羅奕辰、羅奕宏、羅文均、羅應賢、羅陳金、
      羅堯聘、劉春花、羅燮胤、羅燮平羅舜聘、郭麗惠、羅燮龍、羅燮霖、羅于庭
      、羅極聘、邱月霞、羅芳玉、羅燮朋、羅文聘、羅興聘、劉玲茹於九二一地震
      時均未設籍於籍於南港村長石巷五六、六十號。另據證人即勤區警員張瑞佑證
      稱：於九二一地震前，羅堯聘就自行於南港村南港路七十一之十五號建屋居住
      （見本院前審卷第一四頁）足認羅堯聘於九二一地震前，係居住於南港路七十
      一之十五號。
　　　２、羅應章於本院前審九十年十月十一日調查時供稱：於七、八年前，因兒女
      讀書，搬至南港路九八號即整編前七八之二號（見本院前審卷第七二頁），羅
      榮聘亦不否認有孩子二女一男住山下南港路九八號房子。羅華聘亦承認於八十
      五年間搬至南港路七十一之二十號房子。但國姓鄉長石巷五十六號房屋僅有一
      電錶，戶名羅榮聘、電號為0000000000號，該電錶用電量八十八年
      用電量：一、二月六十度、三、四月六十九度、五、六月八十七度、七、八月
      九十一度、九、十月九十六度。而用電戶名：羅榮聘、用電地址：國姓鄉○○
      路七八號之一，電號：00000000000號該電錶八十八年用電量：一
      、二月六五度、三、四月七四度、五、六月八三度、七、八月八四度、九、十
      月九八度、十一、十二月八十度。用電戶名：羅榮聘、用電地址為國姓鄉○○
      路七八之一號二樓電號：00000000000號，八十八年用電量：一、
      二月七八七度、三、四月八五七度、五、六月九三九度、七、八月九二二度、
      九、十月九八九度。又用電地址國姓鄉○○村○○路七一之廿號一樓，電號0
      0000000000號，八十八年用電量：一、二月六五四度、三、四月八
      一七度、五、六月七九六度、七、八月七○○度、九、十月八二一度；用電地
      址國姓鄉○○村○○路七一之廿號二樓，電號00000000000號，八
      十八年用電量：一、二月八○○度、三、四月九五七度；五、六月一○三一度
      ；七、八月九六○度；九、十月一三九九度，此有台灣電力股份有限公司南投
      區營業處函可憑（見同上偵查卷第二一一、二六三頁）。上開羅榮聘、羅華聘
      於長石巷五六號之房屋雖有少量用電，然與其等於南港路九十八號（整編前為
      七十八之二號）、七十一之二十號房子之用電量相核，極為懸殊，足認羅榮聘
      、羅華聘及其家人均未有實際住居於長石巷五六號房屋。又九二一地震時，羅
      應賢、羅堯聘、羅極聘、羅興聘、羅文聘均設籍於南港村南港路一０三之二號
      ；羅舜聘則設籍於國姓鄉○○村○○路○段二００號；羅堯聘實際居住於南港
      路七十一之十五號。但用電戶名：羅應賢；用電地址：國姓鄉長石巷六十號，
      電號：00000000000號，八十八年用電量：一、二月五十一度；三
      、四月六十四度；五、六月七十五度；七、八月五十八度；九、十月七十九度
      。而用電戶名：羅應賢先生。用電地址：國姓鄉○○村○○路一○三之二號一
      樓，電號：00000000000號，八十八年用電量：一、二月一○九三
      度；三、四月一一二二度；五、六月一二七四度；七、八月一四○四度；九、
      十月一一七八度。用電戶名：羅應賢；用電地址：國姓鄉○○村○○路一○三
      之二號二樓；電號：00000000000號，八十八年用電量：一、二月
      一○八度；三、四月二○三度；五、六月一三○度；七、八月二三六度；九、
      十月三九四度。用電戶名：羅舜聘；用電地址：國姓鄉○○村○○路○段二○
      ○號一樓；電號：00000000000號；八十八年用電量：一、二月○
      度；三、四月十九度、五、六月○度、七、八月七十九度、九、十月一七六度
      。用電戶名：羅舜聘；用電地址：國姓鄉○○村○○路○段二○○號二樓；電
      號：00000000000號；八十八年用電量：一、二月○度；三、四月
      五度；五、六月一度；七、八月一四二度；九、十月二五五度（羅舜聘係於八
      十八年七月遷入北山村中正路二００號）。用電戶名：羅堯聘；用電地址：國
      姓鄉○○村○○路七十一之十五號一至二樓；電號：00000000000
      號；八十八年用電量：一、二月七七五度；三、四月九五六度；五、六月七六
      三度；七、八月七九七度；九、十月九四○度。用電戶名：羅應賢；用電地址
      為國姓鄉○○村○○路一一○之十三號一樓；電號：00000000000
      號；八十八年用電量：一、二月九三七度；三、四月一○四三度；五、六月一
      ○二六度；七、八月九四七度；九、十月九八五度。用電戶名：羅應賢；用電
      地址為國姓鄉○○村○○路一一○之十三號二樓；電號：000000000
      00號；八十八年用電量：一、二月三六九度；三、四月四五九度；五、六月
      四九八度；七、八月七九二度；九、十月九○四度。此有台灣電力股份有限公
      司南投區營業處函（見同上偵查卷卷第二一一、二三六、二六三頁）。就以上
      用電情形，亦足認被告羅應賢、羅堯聘、羅舜聘、羅極聘、羅文聘、羅興聘等
      人並未居住於長石巷六十號房屋。
　　　３、另羅應章、羅榮聘、羅華聘於國姓鄉○○村○○路九八號之房子；羅應賢
      羅文聘、羅興聘所居住之南投縣國姓鄉○○村○○路一０三之二號房屋、羅堯
      聘國姓鄉○○村○○路七一之一五號房屋；羅舜聘國姓鄉○○村○○路○段二
      ００號之房屋；羅極聘國姓鄉○○村○○路一一０之二號之房屋，均係寬敞之
      建物，此有照片十二張附卷可憑（見本院前審卷第一一九頁至一二四頁）；且
      於交通方便、子女就學容易之南港路旁或中正路旁。而長石巷五十六號、六十
      號房屋，位於九份二山旁，地處偏僻，僅有產業道路與南港路相通，房屋並非
      寬敞，此亦有九二一地震前之空照圖可憑。被告羅應榮聘、羅華聘、羅應賢、
      羅堯聘、羅舜聘、羅極聘、羅文聘、羅興聘等既已於交通方便、子女就學容易
      之地區有有上開寬敞之房屋，何須居住於人跡稀少、交通不便之九份二山上？
      顯不符常情。足認長石巷五十六號、六十號房屋僅係被告等供養鹿用之工寮。
　　　４、另羅榮聘、羅華聘、羅應賢、羅堯聘、羅舜聘、羅極聘、羅文聘、羅興聘
      均供稱九二一地震時，其等家人均未居住於長石巷五六號、六十號，所以家人
      均無傷亡。更足認羅榮聘等人及其家人均未居住於九份二山之長石巷五六號、
      六十號房屋。
　　　５、住於國姓鄉南港村鳳鳴巷十八號，被告等之長石巷五六、六十號房屋附近
      ，於九二一地震前常常至被告等之長石巷五十六、六十號房屋之證人朱崗雄證
      稱：「羅應章及兒子他們家人，約於民國七十幾年間，就已搬離到現在居住的
      南港村山下的社區住家了，也就是南港村南港路現在居住的住家，而山上九份
      二山的老家就改做養鹿場及種植檳榔等農作物，雖然他的老家九二一震災時倒
      塌掩埋，但並無全家人居住的事實。」（見同上偵查卷第九頁）「他們（羅應
      賢）一家人與前述羅應章家人一樣，約於民國七十幾年間，就已搬離遷居到現
      在位於山下南港村社區等地住家了，而山上的住家就改做工寮養鹿及種植檳榔
      等農作物，雖然九二一震災時老家有倒塌倒掩埋，但並無全家人居住之事實。
      」（見同上偵查卷第九頁反面）「（長石巷五十六號、六十號房子情形？）五
      十六號羅應章的是工寮，二十年前火災後蓋二間鐵皮屋，我沒有進去過。他搬
      去南投縣國姓鄉○○路二十多年。他有養鹿，有圍起來的鐵皮屋。被告羅應賢
      的房子有二間房間和一廚房一客廳。我二、三十年前去過。」（見本院前審卷
      第一五一頁）。證人即勤區警員張瑞佑於九十年十月十七日南投縣調查站訊問
      時證稱：「（你是否知悉羅應章等人設籍地址，及實際住址之地址？何時開始
      設籍或居住？）答：前述羅應章、羅華聘、羅榮聘等人，我自八十二年二月一
      日派遣至北山派出所擔任管區職務時，羅應章等人即居住於國姓鄉○○村○鄰
      ○○路九八號，且設籍於該地。九二一地震前，羅應章於南港路九八號斜對面
      搭蓋乙棟鐵皮屋，羅華聘即遷居於該鐵皮屋；羅應章及羅榮聘仍續居住於南港
      路九八號。‧‧‧‧自戶口查察簿查閱得知，由該資料記載為八十年五月十八
      日遷入南港路九八號。」（見本院前審卷第一一三頁）「（前述羅應章、羅華
      聘、羅榮聘等人之家屬是否均居住於前述設籍之國姓鄉○○村○○路九十八號
      ？設籍地址是否為空戶？）前述羅應章、羅華聘、羅榮聘等人家屬均居住於前
      述設籍之國姓鄉○○村○○路九八號。設籍地確有人居住並非空戶。」（見本
      院前審卷第一一三頁）「（你是否知悉羅應賢、羅堯聘、羅極聘、羅文聘、羅
      興聘等人設籍地及實際住地之住址？何時開始設籍或居住？）前述羅應賢、羅
      堯聘、羅極聘、羅文聘、羅興聘等人原均設籍並實際居住於國姓鄉○○村○鄰
      ○○路一○三之二號，其等係我八十二年至該轄區擔任管區工作時即設籍於該
      地，迄未並未遷移。」（見本院前審卷第一一三頁反面）「（前述羅應賢等家
      人是否均居住於前述設籍之國姓鄉○○村○鄰○○路一○三之二號？設籍地址
      是否為空戶？）前述羅應賢等家屬原均居住於此址內無誤，此設籍之國姓鄉○
      ○路一○三之二號。」（見本院前審卷第一一四頁）「（前述羅應賢等人員均
      設籍居住於南港村南港路一○三之二號後，有無遷移居住地址？）於八十八年
      九月間九二一震災前，羅堯聘就自行於南港村南港路七一之十五號興建房屋自
      行居住；羅極聘易於震災前於南港村南港路一一○之二號購屋居住，從事檳榔
      加工業。前述二人家屬亦分別居住於上址內。」（見本院前審卷第一一四頁）
      「（你是否知悉前述羅應章、羅華聘、羅榮聘等人有無居住於南港村十二鄰長
      石巷五六號山上之房屋？）前述南港村長石巷五六號山上房屋，應係羅應章養
      鹿之鹿寮而已，實際上應居住於村內南港路九八號迄今。」（見本院前審卷第
      一一四頁反面）「（你是否知悉前述羅應賢、羅堯聘等人有無居住於南港村十
      二鄰長石巷六十號山上之房屋？）前述南港村長石巷六十號山上之房屋，應係
      羅應賢養鹿之鹿寮而已，實際上應居住於村內南港鹿一○三之二、七一之十五
      及一一○之二等三處地址房屋內迄今。」（見本院前審卷第一一四頁反面）於
      九十年十月二十九日本院調查時證稱：羅應賢和兒子戶籍都在南港路一０三之
      二號在一，查戶口時都住那裡。查戶口時羅應賢都在。羅應章及兒子媳婦都住
      南港路九八號。養鹿在山上。只知道在長石巷養鹿，都在山下生活等語（見本
      院前審卷第一０四、一０五頁）證人即北山村之勤區警員詹振文證稱：「（你
      是否知悉國姓鄉民羅舜聘設籍地址及實際地址各為何？何時開始設籍或居住於
      此地？）他是於民國八十八年七月間，開始設籍遷居於國姓鄉○○村○鄰○○
      路○段二○○號屋內，他及家人眷屬等均全部居住生活於此地內。」「（你是
      如何知悉國姓鄉北山村民羅舜聘確實居住生活於前述設籍地址內）前所述，我
      曾擔任該區警員，經常實施戶口查察工作，而且也認識他，故知道他及眷屬等
      均居住生活於北山村之戶籍地址內。」「（國姓鄉北山村民羅舜聘及眷屬等於
      民國八十八年九月間九二一震災時，是否確實居住於國姓鄉北山村之設籍址戶
      內？）是的，因我擔任該村之管區警員有七年之久，故知道他居住生活於村內
　　　。」（見本院前審卷第一一六、一一七頁）。就以上事證足認羅應章、徐阿竹
      、羅榮聘、廖秀針、羅瑞燕、羅雅珮、羅華聘、王仙遙、羅奕辰、羅奕宏、羅
      文均、羅應賢、羅陳金、羅堯聘、劉春花、羅燮胤、羅燮平羅舜聘、郭麗惠、
      羅燮龍、羅燮霖、羅于庭、羅極聘、邱月霞、羅芳玉、羅燮朋、羅文聘、羅興
      聘、劉玲茹於九二一地震時均無實際居住於南港村長石巷五六、六十號。
（四）羅應章、徐阿竹、羅榮聘、廖秀針、羅瑞燕、羅雅珮、羅華聘、王仙遙、羅奕
      辰、羅奕宏、羅文均、羅應賢、羅陳金、羅堯聘、劉春花、羅燮胤、羅燮平羅
      舜聘、郭麗惠、羅燮龍、羅燮霖、羅于庭、羅極聘、邱月霞、羅芳玉、羅燮朋
      、羅文聘、羅興聘、劉玲茹等人於九二一地震時，既未實際居於長石巷五十六
      號、六十號住屋，而被告甲○○為羅應章女兒羅秀蓮之夫，此有戶籍謄本可憑
      （見原審卷第一一四頁）；且甲○○為南港村村長，住居於南港村南港路四十
      八號，對於上開羅應章、徐阿竹、羅榮聘、廖秀針、羅瑞燕、羅雅珮、羅華聘
      、王仙遙、羅奕辰、羅奕宏、羅文均、羅應賢、羅陳金、羅堯聘、劉春花、羅
      燮胤、羅燮平羅舜聘、郭麗惠、羅燮龍、羅燮霖、羅于庭、羅極聘、邱月霞、
      羅芳玉、羅燮朋、羅文聘、羅興聘、劉玲茹於九二一地震時，並未實際居於長
      石巷五十六號、六十號房屋，自知悉清楚。其竟與羅榮聘等八人共同基於概括
      犯意聯絡，於羅榮聘人出具不實之確實居住切結書後，由甲○○於不實內容切
      結書內核章後，據以向南投縣國姓鄉公所詐領住屋全倒慰問金、租金補助，其
      等顯有不法所有之詐欺意圖。
三、證人李文森即南港村村幹事、國姓鄉公所承辦人鐘永豐，均證稱不清楚被告等人
    是否居住長石巷五十六號、六十號房屋。證人陳日英證稱；「白天我去工作，開
    車經過有看人在那裡出入工作，養鹿種檳榔，晚上我回家就不知道。」證人徐綠
    握證稱：「我們天天都有看到在白天，因土地在那裡工作都會見面，晚上不清楚
    。」（見原審卷第一五四至一五六頁）；證人吳鎮南證稱：「他們在山上養鹿，
    每年國曆元月到六月剪鹿茸，會互相照顧，炊煮分食，在這期間要離開那裡很少
    ，養鹿一天要餵四次。：：不知道晚上他們有沒有住在那裡。白天養鹿會互相照
    顧。：：羅應章是鐵皮屋，有幾間房子我不知道。但是有廚房，剪鹿茸時他們有
    在那煮飯請我吃過。羅應賢是三合院，有廚房，剪鹿茸也有煮給我們吃，他們是
    各人分開炊煮分開吃。」證人蔣秀鳳證稱：「鹿茸期大家互相幫忙鋸鹿茸，我去
    山上九份二山的住處，他們兩家都有找我幫忙。早上、中午、傍晚都有在那裡幫
    忙，時間不一定，鋸鹿茸時早上、中午都有在被告住處用餐。晚上他們有無住在
    那裡我不清楚。」證人古仁華證稱：「他們兩家人在長石巷南港路的住處來來去
    去，我知道他們的產業都在山上。：：剪誰的就誰煮給我吃，各人煮個人的。」
    （見原審卷第一八九至一九二頁），均僅能證明於剪鹿茸時，始煮飯供工作人員
    用餐，並不能據以認定被告等人居住於長石巷五十六號、六十號房屋。證人黃隆
    海即八十六年八月至八十八年八月之勤區警員證稱：「（長石巷五十六號、六十
    號住屋）洗衣服沒有、煮飯簡單的有，睡午覺有，工作比較忙養鹿要採鹿茸時，
    晚上也有睡那裡，但不是每天。」（見本院前審卷第一八七頁）另卷附長石巷五
    十六號、六十號房屋照片（見原審卷第一一五頁後、一三七頁），長石巷五十六
    號為鐵皮又泥板屋；長石巷六十號為土造房屋，無從證明係寬敞適合住居之房屋
    ，而足以為羅應章、徐阿竹、羅榮聘、廖秀針、羅瑞燕、羅雅珮、羅華聘、王仙
    遙、羅奕辰、羅奕宏、羅文均、羅應賢、羅陳金、羅堯聘、劉春花、羅燮胤、羅
    燮平、羅舜聘、郭麗惠、羅燮龍、羅燮霖、羅于庭、羅極聘、邱月霞、羅芳玉、
    羅燮朋、羅文聘、羅興聘、劉茹玲等人居住。綜上所述，本件事證明確，被告甲
    ○○前揭所辯，均與事實不合，顯係卸責飾詞，不足採信，右揭犯行，堪以認定
    。
四、按貪污治罪條例第五條第一項第二款，所謂利用職務上之機會詐取財物罪，係指
    凡該條例第二條所定之人利用其職務上之機會詐取財物者，均屬之，不以原有此
    項職務為限。同條例第五條第一項第三款所謂職務上之行為，係指公務員職權範
    圍內所應執行之事務而言。次按所謂之利用職務上之機會，必也因法律或命令行
    為人有一定之職務，而行為人竟利用此項職務之機會詐財者，始足當之，申言之
    ，即於行詐時係利用其職務上之機會，因勢乘便所致之意（參照最高法院九十年
    台上字第二一一三號判決意旨）。又按所稱利用職務上之機會，係指假借職務所
    衍生之事機，予以利用而言，其所利用者不論係職務本身所固有之事機，抑或由
    職務所衍生之事機，均包括在內，並不以對於該項職務有最後決定權為必要（參
    照最高法院八十九年台上字第五０九二號、第三六六四號、第一四四一號判決意
    旨）。茲查，被告甲○○係南投縣國姓鄉南港村村長，負責辦理該村九二一震災
    有關村民住屋全倒、半倒慰助金之申請、勘驗等相關業務，自屬依據法令從事公
    務之人員，其明知同案被告羅應章、徐阿竹、羅榮聘、廖秀針、羅瑞燕、羅雅珮
    、羅華聘、王仙遙、羅奕辰、羅奕宏、羅文均、羅應賢、羅陳金、羅堯聘、劉春
    花、羅燮胤、羅燮平、羅舜聘、郭麗惠、羅燮龍、羅燮霖、羅于庭、羅極聘、邱
    月霞、羅芳玉、羅燮朋、羅文聘、羅興聘、劉玲茹等人並未實際居住於長石巷五
    十六號或六十號，且有分戶炊食之情事，竟共同基於概括犯意聯絡，意圖為羅榮
    聘等人不法之所有，以上開手法詐領住屋全倒慰助金每戶各二十萬元、租金補助
    金共計一百一十一萬六千元（詳細金額如事實欄所載），是核被告甲○○所為，
    係犯貪污治罪條例第五條第一項第二款利用職務上之機會詐取財物罪、刑法第二
    百十六條、第二百十三條之行使公務員公文書不實登載罪及刑法第二百十四條之
    使公務員登載不實罪。被告先後多次利用職務上之機會詐取財物、行使公務員公
    文書不實登載、使公務員登載不實之犯行，時間緊接，所犯罪名相同，顯均係出
    於概括之犯意為之，為連續犯，各應依刑法第五十六條之規定論以一罪，並各加
    重其刑。其與同案被告羅榮聘、羅華聘、羅應賢、羅堯聘、羅舜聘、羅極聘、羅
    文聘、羅興聘等人間，有犯意聯絡及行為分擔，為共同正犯。另被告於公文書不
    實登載後，持以行使，其不實登載之低度行為已為行使之高度之行為吸收，不另
    論罪。被告所犯之上開三罪間，具有方法、結果關係，應依牽連犯之規定從一重
    之利用職務上之機會詐取財物罪處斷。又以詐欺、侵占、竊盜、恐嚇、搶奪、強
    盜或其他不正當之方法，取得賑災款項、物品或災民之財物者，按刑法或特別刑
    法之規定，加重其刑至二分之一，為民國八十八年九月二十五日總統緊急命令（
    九二一震災）第十一點第二項定有明文，被告以詐欺之方法領得之房屋全倒慰助
    金，為九二一震災之賑災款項，應依該緊急命令規定加重其刑，並遞加之。至行
    使公務員公文書不實登載罪及使公務員登載不實罪部分雖未經起訴，但因此部分
    與起訴之利用職務上之機會詐取財物罪，係屬具有牽連關係之裁判上一罪，為起
    訴效力所及，本院自應依法併予審判。乃原審未予詳查，認羅應章、徐阿竹、羅
    榮聘、廖秀針、羅瑞燕、羅雅珮、羅華聘、王仙遙、羅奕辰、羅奕宏、羅文均、
    羅應賢、羅陳金、羅堯聘、劉春花、羅燮胤、羅燮平、羅舜聘、郭麗惠、羅燮龍
    、羅燮霖、羅于庭、羅極聘、邱月霞、羅芳玉、羅燮朋、羅文聘、羅興聘、劉玲
    茹等人確有居住於長石巷五十六號或六十號之事實；被告甲○○對於慰助金之發
    放，不論親疏，一律從寬認定為有居住之事實，無厚此薄彼情事，難認有圖利或
    利用職務上詐取財物之犯行，認事尚有未洽。檢察官上訴意旨，就此部分，指責
    原審判決不當，為有理由，應由本院就被告甲○○部分撤銷改判。爰審酌被告甲
    ○○與羅榮聘、羅華聘、羅應賢、羅堯聘、羅舜聘、羅極聘、羅文聘、羅興聘等
    人間有親屬關係，甲○○利用九二一地震社會受有重大災害之機會，圖利親人、
    犯罪之動機、目的、手段，犯罪時所受之刺激及其品性、生活狀況、智識程度、
    犯罪所生之損害，及犯罪後態度等一情狀，量處如主文第二項所示之刑，並依法
    宣告褫奪公權二年。被告甲○○並未得有財物，無從依貪污治罪條例第十條規定
    追繳，附此敘明。
五、公訴意旨另略以：被告羅應章及其妻並無居住於上開長石巷五十六號之事實，竟
    出具不實之確實居住切結書，由甲○○認定簽章後，向國姓鄉公所申領住屋全倒
    慰助金、租金補助，認甲○○尚與羅應章共犯修正前貪污治罪條例第五條第二款
    之利用職務上之機會詐取財物罪嫌云云。惟同案被告羅應章堅決否認有出具確實
    居住切結書向國姓鄉公所申領住屋全倒補助金及租金補助等詞；本院遍查全卷，
    並無羅應章出具確實居住切結書請領住屋全倒慰助金、租金補助之切結書及申請
    書。而羅應章及其妻廖秀針之之租金補助申請，則係由羅榮聘申請，此有九二一
    震災戶請領租金補助申請表、確實居切結書可憑（見偵字第二八五九號卷第一０
    五、一０六頁）。足認羅應章所辯並非無據，此外本院又查無證據足以證明被告
    甲○○有此部分犯行。原審就甲○○此部分認不構成犯罪，並無違誤，因公訴人
    認與上開有罪部分有裁判上一罪之關係，故不另為無罪之諭知。
六、據上論斷，應依刑事訴訟法第三百六十九條第一項前段、第三百六十四條、第二
    百九十九條第一項前段、民國八十八年九月二十五日總統緊急命令（九二一震災
）第十一點第二項，貪污治罪條例第二條前段、第五條第一項第二款、第十七條
    、第十九條，刑法第十一條前段、第二十八條、第三十七條第二項、第二百十六
    條、第二百十三條、第二百十四條、第五十五條、第五十六條，判決如主文。
本案經檢察官乙○○到庭執行職務。
中      華      民      國　  　九十一   年      十二     月    二十五  日
                                    臺灣高等法院臺中分院刑事第二庭
                                          審判長法  官  羅  禮  政
                                                法　官　蔡　聰　明
                                                法  官　陳　欣　安
右正本證明與原本無異。
如不服本判決應於收受送達後十日內向本院提出上訴書狀，其未敘述上訴之理由者並
得於提起上訴後十日內向本院補提理由書（均須按他造當事人之人數附繕本）。
                                                書記官  紀　美　鈺
中      華      民      國　  　九十一   年      十二     月    二十六  日
貪污治罪條例第五條：
有左列行為之一者，處七年以上有期徒刑，得併科新台幣六千萬元以下罰金：
一、意圖得利，擅提或截留公款，或違背法令收募稅捐或公債者。
二、利用職務上之機會，詐取財物者。
三、對於職務上之行為，要求期約或收受賄賂或其他不正利益者。
前項第一款及第二款之未遂犯罰之。
                                                                        Ｉ
